臺灣臺南地方法院民事判決　九十二年度簡上字二七號
　　上　訴　人　戊○○
　　被上訴人　　台灣土地銀行
　　法定代理人　乙○○
　　訴訟代理人　丁○○
　　　　　　　　甲○○
　　　　　　　　丙○○
右當事人間請求給付票款事件，上訴人對於本院台南簡易庭中華民國九十一年十一月
七日所為第一審簡易判決（九十一年度南簡字第一０一八號）提起上訴，經本院於九
十三年二月三日言詞辯論終結，判決如左：
    主    文
上訴駁回。
第二審訴訟費用由上訴人負擔。
    事    實
甲、上訴人方面：
一、聲明：求為判決：（一）原判決關於上訴人敗訴部分廢棄；（二）右開廢棄部分
    ，被上訴人在第一審之訴駁回。
二、陳述：除與原判決記載相同者，茲引用之外，補稱：
（一）被上訴人所持有之系爭支票並非上訴人所簽發，因上訴人並未在台南區中小企
      業銀行灣裡分行開設甲存帳戶，亦未申領支票簿，原審就財政部規定有關支票
      帳戶之開戶特別規定，未加以審酌，遽以印章之真正可代替簽名為由，認系爭
      支票之簽發為真實，應有違誤。
（二）為明事實真相，請向台南區中小企業銀行灣裡分行調閱系爭支票存款開戶資料
      ，並請囑託鑑定簽名筆跡是否係上訴人所簽，如鑑定結果認非上訴人之簽名，
      依法應可證上訴人之印章係被盜用，且系爭支票應非上訴人所簽發，對上訴人
      應不生效力，上訴人應不負給付票款之責。
（三）上訴人雖有應訴外人蔡錦韶之請求，出面為慧毅工業社之負責人，並辦理登記
      ，慧毅工業社之印章亦係蔡錦韶所刻，嗣後亦均由蔡錦韶保管，惟上訴人迄未
      曾辦理系爭支票存款開戶事宜，亦未同意由蔡錦韶私自持往開戶。
三、證據：除援用在第一審之立證方法外，另請求鑑定筆跡、調閱本院九十一年度南
    簡字第一０二０號請求給付票款事件卷宗及傳訊蘇莉雯為證。
乙、被上訴人方面：
一、聲明：求為判決如主文。
二、陳述：除與原判決記載相同者，茲引用之外，補稱：
（一）上訴人雖稱被上訴人所持有之系爭支票並非其所簽發，且並未在台南區中小企
      業銀行灣裡分行開設支票存款戶，亦未領取支票簿，惟在原審調查時，證人蘇
      莉雯於鈞院九十一年度南簡字第一０二０號請求給付票款事件到庭證稱：南吉
      交通工業股份有限公司（以下簡稱南吉公司）負責人的太太蔡錦韶介紹程福財
      向灣裡分行辦理開戶，伊當時有拿身分證核符後，確實是程福財，才請其在申
      請書上簽名蓋章等語，另證人張淑婉即台南區中小企業銀行灣裡分行開設支票
      存款經辦員亦證稱：本件請領系爭支票之印鑑與支票帳號開戶的印鑑相符等語
      ，又鈞院曾向台南區中小企業銀行灣裡分行調取上訴人程福財之支票存款開戶
      申請資料，核對程福財及慧毅工業社之印文與系爭支票上之程福財及慧毅工業
      社之印文相符。
（二）上訴人已承認系爭支票所蓋印章為真正，僅對簽名筆跡有所爭執，並進而主張
      印章被盜用，因其主張有利於己之事實，自應由其負舉證之責，不應諉由法院
      囑託鑑定發票人簽名筆跡以卸責任，況且本件並無鑑定筆跡之必要。
（三）支票係為無因證券，在支票上簽名者，依票上所載文義負責，又票據上簽名得
      以蓋章代之，並無鑑定筆跡之必要，況且前已證實程福財有設立本支票存款戶
      ，同時其所留之印鑑與行號之印鑑相符。
（四）上訴人確曾在台南區中小企業銀行灣裡分行開立支票存款戶，業經原審傳詢相
      關證人到庭作證、並經調查明確認定，無任何不妥或違法之處，自無重複再進
      行所謂囑託鑑定機關鑑定簽名筆跡真偽之鑑定程序，拖延訴訟程序之進行，浪
      費國家訴訟資源。
（五）上訴人於九十二年三月三十一日本案準備程序中承認印鑑章為真正，係其將印
      鑑章交付蔡錦韶，主張成立表見代理，因被上訴人為善意第三人，無從知悉其
      內部關係，如其主張成立，依民法第一六九條表見代理之規定，上訴人仍應負
      發票人絕對付款之責任。
（六）上訴人係於九十年六月間在台南區中小企業銀行灣裡分行開立支票存款戶，其
      在系爭支票退票前曾以系爭印鑑章簽發多張支票，均獲付款，卻在南吉公司九
      十二年五倒閉後全部退票，顯有惡意，此點請鈞院向台南區中小企業銀行灣裡
      分行調閱自開戶日起至九十二年五月二十二日止之支票往來明細，即可證明上
      訴人主張不實。
（七）目前鑑定簽名筆跡之技術並非萬能，如取樣之樣本單一，並非多數時，將產生
      無法鑑定之情形，本案情況類似，極可能產生「無法鑑定」之結果，基上所述
      ，因事證已極為明確，自無送請鑑定必要。
三、證據：援用在第一審之立證方法。
丙、本院依上訴人聲請調閱本院九十一年度南簡字第一０二０號給付票款事件卷宗（
    含憲兵學校九十二年五月二十三日堅研字第０九二０００二五二九號函、九十二
    年十一月十七日文書檢驗鑑定書、法務部調查局九十二年三月二十四日調科貳字
    第０九二０００五三三三０號鑑定通知書）、調慧毅工業社於台南區中小企業銀
    行灣裡分行（現改為新興分行）所開立支票存款帳戶（帳號四六六之七號）自開
    戶起至九十二年四月間往來資料。
    理　　由
一、本件被上訴人起訴主張：其執有上訴人程福財即慧毅工業社所簽發，並經南慧企
    業股份有限公司（以下簡稱南慧公司）背書，發票日九十一年五月二十七日、支
    票號碼ＣＦ0000000、票面金額新台幣（下同）三十七萬六千零九元、付
    款人台南區中小企業銀行灣裡分行之支票一紙（下稱系爭支票），詎屆期提示，
    竟遭退票而不獲付款，催索無著，為此依票款請求權之法律關係，請求上訴人給
    付票款三十七萬六千零九元，及自九十一年五月二十七日起至清償日止，按年息
    百分之六計算之利息（被上訴人並請求背書人南慧公司連帶給付票款，經原審判
    決南慧公司敗訴，未據南慧公司上訴，此部分業已確定）。
二、上訴人則以：系爭支票非伊所簽發，伊未申請開立系爭支票帳戶，亦未領取支票
    ，該印章係伊應蔡錦韶之請求出面擔任慧毅工業社之負責人，印章為蔡錦韶所刻
    ，並由蔡錦韶保管，然伊並未允許蔡錦韶以該印章申請開立支票存款戶，亦未同
    意由他人代為開立支票存款帳戶及簽發支票，伊僅是慧毅工業社之人頭戶云云，
    資為抗辯。
三、兩造不爭執之事實：
（一）、被上訴人執有系爭支票，屆期提示遭退票而不獲付款。
（二）、系爭支票發票人欄「慧毅工業社」、「程福財」之印文為真正。
（三）、上訴人係受蔡錦韶之請求出面擔任慧毅工業社登記之負責人，其僅為慧毅工
        業社之人頭負責人，慧毅工業社之大小章均由蔡錦韶保管，慧毅工業社之財
        務、業務均係由蔡錦韶負責。
（四）、上訴人原任南吉公司管理部經理。
四、得心證之理由：本案爭執之關鍵在於，系爭支票是否上訴人自行或授權他人代為
    簽發？經查，
（一）、按以蓋章代票據上之簽名，其蓋章通常必出於本人之意思，上訴人既承認系
        爭支票發票人欄之印章為其所有，則就該印章係被訴外人蔡錦韶盜用之變態
        事實，自應由上訴人負舉證責任。
（二）、上訴人雖辯稱：系爭支票存款帳戶之開戶申請書等資料，並非其所書寫，足
        見伊未開立系爭支票存款帳戶，亦未簽發支票云云。惟查，
（１）、承辦系爭支票帳戶開立之台南區中小企業銀行灣裡分行職員蘇莉雯在本院九
        十一年度南簡字第一０二０號給付票款事件審理中，業到庭證稱：「（問：
        慧毅工業社在灣裡分行之支票開戶是否是你所辦理？）是。」「（問：是否
        是被告程福財親自到銀行辦理開戶？）是南吉公司負責人太太蔡錦韶介紹程
        福財向我們銀行辦理開戶手續，我負責對保的。」「（問：當時辦理開戶是
        否是庭上之被告程福財？）是否是法庭上的被告程福財因為時間太久了，所
        以不記得了。但當時我有拿身分證核符後確實是程福財才請他在申請書上簽
        名蓋章。」「（問：當時開戶的人有何人？）蔡錦韶及開戶之人。」等語（
        見本院九十一年度南簡字第一０二０號給付票款事件九十一年九月二十七日
        言詞辯論筆錄），顯見系爭支票存款帳戶開戶時，前往辦理開戶之人，除蔡
        錦韶外，另有一人，而該另一人亦經灣裡分行職員蘇莉雯核對身分證為開戶
        之人無誤，是上訴人辯稱其並未前往該分行辦理開戶事宜云云，並不足採。
        又蘇莉雯於本院九十一年度南簡字第一０二０號給付票款事件審理時，就系
        爭支票存款帳戶開戶經過，已證述明確，是上訴人聲請再次訊問證人蘇莉雯
        ，本院認無必要，併此敘明。
（２）、系爭支票帳戶之開戶申請書等文件上所書寫之資料，是否為上訴人之筆跡，
        經本院另案審理九十一年度南簡字第一０二０號給付票款事件之法院分別送
        請法務部調查局、憲兵學校等單位為筆跡鑑定，惟均未能確認該申請書上書
        寫之文字並非上訴人之筆跡，此有憲兵學校九十二年五月二十三日函及九十
        二年十一月十七日文書檢驗鑑定書、法務部調查局鑑定通知書各一份在卷可
        佐，自難為有利於上訴人之憑藉。
（３）、按支票為無因證券，在支票上簽名者，依票上所載文義負責，又票據上簽名
        得以蓋章代之，票據法第五條第一項、第六條定有明文。上訴人既承認系爭
        支票發票人欄之印章為其所有，而其又無法舉證證明係訴外人蔡錦韶盜用其
        印章申請開立系爭支票存款帳戶，進而盜蓋其印章在系爭支票發票人欄，則
        依上開說明，上訴人自應依票據文義負票據上責任。
（三）、按由自己之行為表示以代理權授與他人，或知他人表示為其代理人而不為反
        對之表示者，對於第三人應負授權人之責任。但第三人明知其無代理權或可
        得而知者，不在此限，民法第一百六十九條定有明文。查上訴人自承係受蔡
        錦韶之請求出面擔任慧毅工業社登記之負責人，其僅為慧毅工業社之人頭負
        責人，慧毅工業社之大小章均由蔡錦韶保管，慧毅工業社之財務、業務均係
        由蔡錦韶負責。上訴人既同意將其名義借予蔡錦韶開設商號，即有授權蔡錦
        韶持用「慧毅工業社」、「程福財」之印鑑章以經營該商號之意，而使用支
        票係工商企業之常態，上訴人原任南吉公司管理部經理，為一專業經理人，
        對此理應知之甚詳。上訴人既將慧毅工業社之大小章均交由蔡錦韶保管，且
        慧毅工業社之財務、業務均係由蔡錦韶負責，自不免予人有概括授權蔡錦韶
        簽發、使用支票之認識。是退步言之，縱該支票上發票人欄之印章確如上訴
        人所言係蔡錦韶所蓋用簽發，然上訴人之上開行為，既自足使包含被上訴人
        在內之第三人信其已將簽發、使用系爭支票之代理權授與蔡錦韶，按諸民法
        第一百六十九條之規定，上訴人就系爭支票之簽發自應負授權人之責任，是
        上訴人仍應負發票人之責任。依上開說明，上訴人就系爭支票之簽發既應負
        授權人之責任，則縱系爭支票存款帳戶之開戶申請資料非上訴人所親自書寫
        ，上訴人仍應負授權人之責任，是上訴人聲請就上開開戶資料之筆跡再送鑑
        定，本院認無必要，附此敘明。
五、綜上所述，本件被上訴人所執有之系爭支票發票人欄上訴人之印章既為真正，上
    訴人又未能舉證證明該支票發票人欄之印章係遭他人盜蓋，則上訴人自應負給付
    票款之責任；況縱系爭支票發票人欄之印章係蔡錦韶所盜蓋，依上開說明，上訴
    人就系爭支票之簽發仍應負授權人之責任。從而，被上訴人本於票據法律關係，
    請求上訴人給付三十七萬六千零九元，及自九十一年五月二十七日起至清償日止
    ，按年息百分之六計算之利息，為有理由，應予准許。是則原審判命上訴人如數
    給付，並以本件為命清償票據上債務之判決，依民事訴訟法第三百八十九條第一
    項第四款之規定，依職權宣告假執行，於法並無不合。上訴意旨指摘原判決不當
    ，求予廢棄改判，為無理由，應予駁回其上訴。
六、據上論結，本件上訴為無理由，依民事訴訟法第四百三十六條之一第三項、第四
    百四十九條第一項、第七十八條，判決如主文。
中　　　華　　　民　　　國　　九十三　　年　　　二　　　月　　 十七   　日
                                  臺灣臺南地方法院民事第二庭
~B審判長法　　　官　蔡美美
~B　　　法　　　官　郭貞秀
~B　　　法　　　官　蘇正賢
右正本證明與原本無異
本件不得上訴。
中　　　華　　　民　　　國　　九十三　　年　　　二　　　月　　 十七   　日
~B　    法院書記官　曾盈靜
